【裁判字號】    87,上易,6159
【裁判日期】    890229
【裁判案由】    詐欺
【裁判全文】
臺灣高等法院刑事判決                          八十七年度上易字第六一五九號
    上  訴  人  臺灣板橋地方法院檢察署檢察官
    上  訴  人  己○○
    即  被  告
    選任辯護人  羅明通
                張炳煌律師
右上訴人因被告詐欺案件，不服臺灣板橋地方法院八十六年度易字第五四九三號，中
華民國八十七年八月七日第一審判決（起訴案號：臺灣板橋地方法院檢察署八十五年
度偵字第二三五五四號）提起上訴，本院判決如左：
    主  文
上訴駁回。
    事  實
一、己○○明知其經濟上有困難，資金不足，無償還大筆債務之能力與意願，竟基於
    意圖為自己不法所有之概括犯意，連續自民國（下同）八十四年三月間起，先後
    透過不知情之丙○○向庚○○、丁○○及乙○○三人稱借款要購買宜蘭縣冬山河
    及宜蘭縣革新段之多筆土地（起訴書誤載為己○○邀約庚○○等三人集資購買上
    開土地），詐稱將來所獲得之利潤甚大，必能償還借款，嗣與其三人熟識後，仍
    續前之概括犯意，逕向庚○○、丁○○、乙○○佯稱上開借款購地，獲利甚豐，
    必能償還借款，且言明每借新台幣（下同）百萬元願支付月息四至七萬元之高利
    ，使庚○○、丁○○及乙○○信以為真，不疑有詐，分別借款新臺幣（下同）一
    千二百萬元、五百四十四萬元及六百四十七萬六千元予己○○。嗣己○○並未將
    所借款項用以購買宜蘭縣冬山河之土地；又己○○雖有以丙○○之名義購買宜蘭
    縣革新段第九七一、九七一之一、九七一之二、九七一之三、九七一之四、九七
    一之五、九七一之六、九七一之七、九七一之八、九七一之九、九七一之十、九
    七一之十一、九七一之十二、九七一之十三等地號之土地，惟隨即於八十五年三
    月間，將前揭土地設定抵押權予不知情之藍金中及梁春蘭，總抵押權額高達九千
    萬元，己○○設定抵押權所借得之款項則均未用以償還上開借款，迄前揭土地遭
    抵押權人聲請查封拍賣，庚○○等人之債權未獲清償，始知被騙。
二、案經庚○○、丁○○、乙○○訴請臺灣板橋地方法院檢察署檢察官偵查起訴。
    理  由
一、訊據上訴人即被告己○○不諱言積欠告訴人庚○○、丁○○、乙○○上開借款之
    實，然矢口否認有詐欺犯行，辯稱：渠未直接向乙○○、丁○○借款，然未透過
    丙○○、庚○○向乙○○、丁○○轉借款情事，且未以購買土地為由向庚○○借
    款，被告確有投資冬山河、革新段土地，因所投資土地，無法順利開發，致週轉
    不靈，並非故意詐騙告訴人等語。惟查：
  (一)上揭事實業據告訴人庚○○、丁○○及乙○○指訴甚詳。
  (二)被告確曾直接向告訴人借款等情，已據其於偵查中明確說明積欠告訴人分別係多
    少金額，且原審經訊以「本件借款是與在場告訴人那位接洽的？」答稱「起初是
    跟庚○○接洽，後來都有接洽。」核與告訴人丁○○稱：「先由庚○○向我借，
    後由己○○自己借。」乙○○稱：「情形與翁差不多，大部分都是現金付」、「
    誰借就開誰支票」等語（見原審卷第二十八頁反面、第二十六頁反面），被告苟
    未向告訴人借款，亦不知款項來自告訴人，何以所提供借款證物，會有向乙○○
    、丁○○二人借貸金額及利息支付之記載。
  (三)被告於借款之初，確係向告訴人等稱欲購買宜蘭縣冬山河附近之土地及同縣革新
    段之土地一節，已據其於原審經訊以何理由向告訴人借錢？答稱：「要買土地的
    事，他（指庚○○）在公司都清楚。」、又訊以跟顏說怎樣借錢？答稱：「起先
    由丙○○跟他說，我說借錢要投資一家建設公司，及買宜蘭冬山河土地，是借錢
    。」、嗣再經訊以用何名義借錢？答稱：「要投資日中建設、冬山河土地。」等
    語（見原審卷第二十頁反面、第二十八頁反面、第一二七頁反面），復經證人丙○○於偵查中經訊以：「（指己○○）向乙○○、丁○○、庚○○借錢，你是否
    知情？」答稱：「我知道，但己○○說是用來買冬山河土地」、繼問「冬山河土
    地後來有無買？」答稱：「不知道」等語（見偵查卷第五十二頁）；足見被告係
    以購買冬山河土地等為由至為明灼，被告事後否認告知借款買土地等情，自非屬
    實。又被告所稱原與告訴人即有金錢往來，惟告訴人稱被告係以週轉為由，先小
    額借貸，待與告訴人認識後，始稱要投資、購買土地需要資金，且因利潤高可給
    較高利息，而向告訴人陸續借款，因地要用丙○○名義購買，告訴人放心借款予
    被告，被告亦稱係庚○○說用丙○○名義買土地（見原審卷第二十頁反面、本院
    卷第一一○頁），苟被告於借款時如未向告訴人稱要買士地，雙方豈會有以何人
    名義買地之認知？
  (四)被告就其投資或購買冬山河土地一節，於偵查中供稱沒有買，當時是要投資，但
    後來被戊○○倒債，嗣於原審狀稱投資甲○○二千五百萬元，本院調查時又稱一
    位甲○○買，我透過戊○○買，我在八十幾年四月份買，我投資二千多萬等語（
    見偵查卷第四十六頁反面、原審卷第三十一頁至第三十三頁、本院八十八年六月
    十六日訊問筆錄），其先後供述不一，且依所提土地登記簿謄本雖有設定抵押權
    二千萬元，惟已塗銷，又所提出甲○○之承諾書只能看出與被告間有五百萬元借
    貸關係，並不能證明被告確有投資二千萬元之事實，苟被告確有投資二千萬元，
    且甲○○尚未清償，則何以抵押權會辦理塗銷之理。又證人甲○○僅能證明其前
    夫薛詠宏與被告間有五百萬元借款並由其簽署承諾書而已、至戊○○之證言僅能
    證明甲○○（薛詠宏）曾向被告借款五百萬元，並設定抵押之事實而已，尚難採
    為被告確有投資二千萬元購買冬山河土地之有利認定。
  (五)被告雖有購買前揭革新段之土地，除承受原抵押權宜蘭市農會九百萬元外，卻將
    土地設定抵押權分別為三千萬元及六千萬元予藍金中及梁春蘭，被告雖稱因無法
    支付款而於八十四年八月十一日遭原地主藍金中查封，始將該土地設定三千萬元
    抵押權予原地主藍金中，足見被告經濟困難資金不足甚明。又稱因要求梁女共同
    開發而先行設定六千萬元抵押權予梁女，嗣後該土地遭宜蘭市農會查封，致梁女
    不敢提供任何款項云云，然查依土地登記簿謄本所載，存續期間為三個月，利息
    係按商業銀行貸款利率計算，並有遲延利息之約定等情，如係要求共同開發而設
    定抵押權，何以存續期間僅三個月，並有利息之約定，又既遭查封，無法開發，
    梁女不敢提供任何款項予被告，被告何以不即要求塗銷該抵押權設定，而留待拍
    賣以優先順位參與分配之理，被告上開辯解，即非可採，即被告以該土地抵押所
    獲得之款項亦不知去向，使告訴人庚○○三人之債權無從獲得清償，顯然其於借
    款之初即無清償借款之打算；而被告以每百萬元月息四至七萬元之高利吸引告訴
    人三人答應借款，使告訴人三人陷於錯誤，誤信被告有還款之能力與意願，被告
    顯有施用詐術，並有詐欺取財之不法所有意圖；此外，復有前揭宜蘭縣革新段土
    地之土地登記簿影本附卷可稽，事證明確，被告所辯顯屬卸責之詞，不足採信，
    犯行堪以認定。
二、核被告所為，係犯刑法第三百三十九條第一項之詐欺取財罪。其先利用不知情之
    丙○○向告訴人行詐，係間接正犯，與其先後多次詐欺犯行，時間緊接，所犯構
    成要件相同，應依連續犯之規定論以一罪，並加重其刑。
三、原審本同上之見解，適用刑法第五十六條、第三百三十九條第一項，罰金罰鍰提
    高標準條例第一條前段之規定，並審酌被告犯罪之動機、目的、手段、所生危害
    非輕、犯罪後態度及尚未與告訴人達成和解等一切情狀，量處有期徒刑壹年陸月
    。核其認事用法尚無不當，量刑亦甚妥適，檢察官上訴以原審量刑過輕及被告上
    訴仍執上詞否認犯罪，均非有理由，應予駁回。
據上論斷，應依刑事訴訟法第三百六十八條，判決如主文。
本案經檢察官劉惟宗到庭執行職務。
中      華      民      國      八十九      年    二    月    二十九    日
                              臺灣高等法院刑事第二十庭
                                  審判長法  官
                                        法  官
                                        法  官
不得上訴
附錄：本判決論罪科刑法條全文
刑法第三百三十九條第一項：
意圖為自己或第三人不法之所有，以詐術使人將本人或第三人之物交付者，處五年以
下有期徒刑、拘役或科或併科一千元以下罰金。
以前項方法得財產上不法之利益或使第三人得之者亦同。
前二項之未遂犯罰之。


司法院資訊處製作；財團法人民間司法改革基金會備份。
